臺灣高等法院刑事判決
109年度上訴字第3168號
上  訴  人  臺灣新北地方檢察署檢察官
被      告  曹文元


                    （另案於法務部○○○○○○○○○○○執行中）
上列上訴人因被告違反毒品危害防制條例案件，不服臺灣新北地
方法院109年度審訴字第583號，中華民國109年7月23日第一審判
決（起訴案號：臺灣新北地方檢察署109年度毒偵字第359號），
提起上訴，本院判決如下：
    主  文
原判決撤銷。
本件公訴不受理。
    理  由
一、公訴意旨略以：被告甲○○㈠於民國87年間，因施用毒品案件
    ，經依原審法院87年度毒聲字第1872號裁定送觀察、勒戒後
    ，認無繼續施用毒品之傾向，於87年10月21日釋放出所，並
    由臺灣新北地方檢察署檢察官以87年度偵字第7384、15762
    號為不起訴之處分確定；㈡於5年內之89年間，又因施用毒品
    案件，經依原審法院89年度毒聲字第4637號裁定送觀察、勒
    戒後，認有繼續施用毒品之傾向，由臺灣新北地方檢察署檢
    察官提起公訴，並聲請強制戒治，經依原審法院89年度毒聲
    字第4904號裁定送戒治處所施以強制戒治後，嗣經原審法院
    以90年度毒聲字第1586號裁定停止戒治，所餘戒治期間，併
    付保護管束，惟其於保護管束期間，有違反毒品危害防制條
    例行為，復經原審法院以90年度毒聲字第3377號裁定撤銷停
    止戒治，令入戒治處所施以強制戒治，於91年1月18日戒治
    期滿執行完畢，徒刑部分，則經原審法院以89年度易字第38
    19號判決判處有期徒刑6月確定，於91年7月19日執行完畢；
    ㈢於91年間，再因施用毒品案件，經臺灣士林地方法院以91
    年度訴字第378號判決各判處有期徒刑8月、5月，應執行有
    期徒刑1年確定；㈣於92年間，另因竊盜案件，經原審法院以
    92年度易字第1034號判決判處有期徒刑8月確定；㈤於92年間
    ，復因施用毒品案件，經臺灣士林地方法院以92年度訴字第
    731號判決判處有期徒刑1年2月確定；上開㈢、㈣等罪刑，經
    原審法院以92年度聲字1993號定應執行有期徒刑1年6月確定
    ，經與上開㈤罪刑接續執行，於94年7月1日縮短刑期假釋出
    監，併付保護管束，嗣前開假釋因保護管束期間再犯竊盜等
    案件遂遭撤銷，應執行之殘刑為6月17日；㈥於95年間，則因
    竊盜案件，經原審法院以95年度易字第442號判決判處有期
    徒刑10月確定；㈦於95年間，繼因施用毒品案件，經原審法
    院以95年度訴字第876號判決各判處有期徒刑6月、1年，應
    執行有期徒刑1年4月確定；㈧於96年間，另因強盜等案件，
    經本院以96年度上訴字第115號判決各判處有期徒刑8年2月
    、3月，應執行有期徒刑8年4月確定；㈨於96年間，則因偽造
    文書案件，經最高法院96年度台上字第4595號判決判處有期
    徒刑1年4月確定；上開㈥至㈨等罪刑，嗣經本院以96年度聲減
    字第3908號減刑後，定應執行有期徒刑9年9月，接續上開殘
    刑6月17日後執行，於103年4月3日縮短刑期假釋出監，併付
    保護管束，保護管束期間，再因違反毒品危害防制條例案件
    ，經裁定撤銷假釋，須入監執行殘刑1年9月20日；㈩於104年
    間，又因施用毒品等案件，經原審法院以104年度審訴字第1
    647號判決各判處有期徒刑8月、3月，上訴後，經本院以105
    年度上訴字第385號判決上訴駁回確定，嗣再經原審法院以1
    05年度聲字第5412號裁定應執行有期徒刑10月確定；於106
    年間，則因施用毒品案件，經原審法院以106年度簡字第335
    2號判決判處有期徒刑5月，上訴後，經原審法院以106年度
    簡上字第884號撤銷原判決改判處有期徒刑4月確定，並與上
    開殘刑、㈩罪刑接續執行，於108年8月6日縮短刑期執行完畢
    。詎仍不知悔改，復基於施用第一級毒品之犯意，於108年1
    2月17日20時為警採尿時回溯26小時內之某時許，在不詳地
    點，以不詳方式，施用第一級毒品海洛因1次。另基於施用
    第二級毒品之犯意，於108年12月17日18時許，在新北市永
    和區仁愛公園廁所內，以將第二級毒品甲基安非他命放置玻
    璃球吸食器內燒烤吸食煙霧之方式，施用第二級毒品甲基安
    非他命1次。嗣於同日19時23分許，行經新北市中和區泰和
    街44巷口時，為警查獲，當場扣得第二級毒品甲基安非他命
    1包（驗餘淨重：3.0865公克），復經警採集其尿液送驗，
    結果呈嗎啡、可待因、安非他命及甲基安非他命陽性反應。
    因認被告涉犯毒品危害防制條例第10條第1項之施用第一級
    毒品及同條第2項之施用第二級毒品罪嫌云云。
二、按刑事訴訟法第303條第1款規定，案件有起訴之程序違背規
    定之情形者，應諭知不受理之判決。此所稱之起訴之程序違
    背規定，係指檢察官提起公訴之訴訟行為於程序上有違法律
    之規定而言。而提起公訴之訴訟行為是否於程序上有違法律
    規定，原則上，固是以起訴時所存在之事項及法律規定為判
    斷，惟檢察官起訴後始發生之情事變更事由，致法院不能為
    實體審理及判決亦屬「起訴之程序違背規定」（最高法院10
    9年度台上字第3826號判決意旨參照）。
三、次按毒品危害防制條例於109年1月15日經修正公布第20條、
    第23條等條文，並增訂第35條之1，自同年7月15日施行生效
    。修正後毒品危害防制條例第20條第3項規定：「依前項規
    定為觀察、勒戒或強制戒治執行完畢釋放後，3年後再犯第1
    0條之罪者，適用前2項之規定」。同條例第23條第2項規定
    ：「觀察、勒戒或強制戒治執行完畢釋放後，3年內再犯第1
    0條之罪者，檢察官或少年法院（地方法院少年法庭）應依
    法追訴或裁定交付審理」。另同條例第35條之1第2款規定：
    「審判中之案件，由法院或少年法院（地方法院少年法庭）
    依修正後規定處理；依修正後規定應為不起訴處分或不付審
    理之裁定者，法院或少年法院（地方法院少年法庭）應為免
    刑之判決或不付審理之裁定」，亦即法院就審判中之施用毒
    品案件，應依上揭修正後規定處理。本次修正之毒品危害防
    制條例第20條第3項及第23條第2項規定，雖僅將原條文之再
    犯期間由「5年」改為「3年」，惟鑑於採取傳統刑事機構式
    處遇，將施用毒品者當作「犯人」處理，其施用人數及再犯
    率仍高，將施用毒品者監禁於監獄內，僅能短期間防止其接
    觸毒品，因慣用毒品產生之「心癮」根本無法根除，並慮及
    毒品危害防制條例施行多年累積之戒毒經驗及實效，暨逐步
    擴充之醫療、戒癮機構、專業人力、社區支援系統等資源，
    尤以本次毒品危害防制條例第24條修正，擴大檢察官對施用
    毒品者附條件緩起訴處分之範圍，使其能視個案具體情形給
    予適當多元社區處遇。準此，本次修正後對於施用毒品者之
    思維，自應與時俱進，擺脫以往側重於「犯人」身分之處罰
    ，著重其為「病患」之特質，並以「治療」疾病為出發點，
    重新評價前揭所謂「3年後再犯」之意義。而毒品戒除不易
    ，須經長期且持續之治療，為醫療及司法界之共識，施用毒
    品者既被視為「病患性犯人」，最佳處遇方式即為治療，期
    能逐漸減少毒品施用之頻率及數量，進而達到戒除毒癮的完
    全治癒目標。對於施用毒品者之治療方式，有機構外之處遇
    （如自行赴醫院戒癮、附命完成戒癮治療緩起訴處分等），
    或機構內之觀察、勒戒或強制戒治；至對施用毒品者科以刑
    罰，無非在運用刑罰之一般預防功能以嚇阻毒品之施用。基
    於憲法保障人民之生存權，及根據每個國民生存照顧需要提
    供基本給付之理念，為協助施用毒品者戒除毒癮復歸社會，
    對於經監獄監禁處遇後仍再犯之施用毒品者，更應恢復以機
    構內、外之治療協助其戒除毒癮。此即本次修正毒品危害防
    制條例第20條第3項關於施用毒品者所謂「3年後再犯」係何
    所指之立法真諦。換言之，除檢察官優先適用同條例第24條
    命附條件緩起訴處分處遇（不論幾犯，亦無年限）外，對於
    施用毒品初犯者，即應適用第20條第1項、第2項為機構內之
    觀察、勒戒或強制戒治；若於上開機構內處遇執行完畢釋放
    後，「3年內再犯」者，依第23條第2項規定，應依法追訴；
    倘於「3年後再犯」，自應再回歸到傳統醫療體系機構內重
    為觀察、勒戒或強制戒治之治療。是對於戒除毒癮不易者，
    唯有以機構內、外處遇及刑事制裁等方式交替運用，以期控
    制或改善其至完全戒除毒癮。是以，現行毒品危害防制條例
    既認施用毒品者具有「病患性犯人」特質，強調治療勝於處
    罰、醫療先於司法，對於第20條第3項及第23條第2項所謂「
    3年後（內）再犯」，自應以3年為期，建立定期治療之模式
    。準此，第20條第3項規定中所謂「3年後再犯」，只要本次
    再犯（不論修正施行前、後）距最近1次觀察、勒戒或強制
    戒治執行完畢釋放，已逾3年者，即該當之，不因其間有無
    犯第10條之罪經起訴、判刑或執行而受影響（最高法院109
    年度台上大字第3826號裁定意旨參照）。
四、經查：
　㈠被告前因施用毒品案件，經法院裁定送觀察、勒戒後，因認
    無繼續施用毒品傾向而執行完畢釋放出所，並由臺灣板橋地
    方檢察署檢察官以87年度偵字第7384、15762號案件為不起
    訴處分確定；又因施用第二級毒品案件，經臺灣板橋地方法
    院以89年度毒聲字第4637號裁定送觀察、勒戒後，認有繼續
    施用毒品傾向，復經同法院裁定令入戒治處所施以強制戒治
    後，於90年5月21日停止其處分出所，再於90年10月22日經
    同法院裁定入戒治處所施以強制戒治後，於91年1月18日強
    制戒治執行完畢，並經同法院以89年度易字第3819號判決判
    處有期徒刑6月確定，有本院被告前案紀錄表及矯正簡表在
    卷可查（本院卷第27至30頁）。
　㈡嗣被告⒈於108年12月17日下午8時為警採尿前回溯26小時內之
    某時許，再犯本件施用第一級毒品海洛因之犯行；⒉於108年
    12月17日下午6時許，另犯本件施用第二級毒品甲基安非他
    命之犯行，距被告最近一次觀察、勒戒或強制戒治執行完畢
    之日（即91年1月18日），已逾3年，核屬毒品危害防制條例
    第20條第3項所規定之「3年後再犯」。揆諸前開說明，本件
    仍應依修正後之毒品危害防制條例第20條第3項、現行同條
    例第24條等規定，由檢察官基於一次性之整體規劃而重啟處
    遇程序，視被告個案情形，是否適合「觀察、勒戒或強制戒
    治」或給予「附命完成戒癮治療緩起訴處分」之機會。檢察
    官逕予提起公訴，法院無從替代檢察官為上開合義務性之裁
    量處遇，應認本件起訴程序違背規定，且無從補正。原審未
    及適用修正後之毒品危害防制條例，諭知被告有罪之實體判
    決，即有違誤。檢察官提起上訴主張法院應依職權裁定將被
    告送觀察、勒戒後再為免刑判決云云，雖無理由，然原判決
    既有前揭可議之處，自屬無可維持，應由本院將原判決撤銷
    ，諭知公訴不受理之判決，並不經言詞辯論為之。
五、扣案之甲基安非他命1包（驗餘淨重3.0865公克），是否符
    合刑法第40條規定得單獨聲請宣告沒收，另由檢察官依職權
    為適法處理，附此敘明。　　
據上論斷，應依刑事訴訟法第369第1項前段、第364條、第303條
第1款、第307條，判決如主文。
中　　華　　民　　國　 109　　年　　12　　月　　29　　日
                  刑事第二十五庭審判長法　官  邱滋杉
                                      法　官  黃翰義
                                      法　官  陳彥年
以上正本證明與原本無異。
施用第一級毒品部分如不服本判決應於收受送達後20日內向本院
提出上訴書狀，其未敘述上訴之理由者並得於提起上訴後20日內
向本院補提理由書（均須按他造當事人之人數附繕本）「切勿逕
送上級法院」。
施用第二級毒品部分不得上訴。
                                      書記官  彭秀玉
中　　華　　民　　國　　109 　年　　12　　月　　29　　日